【裁判字號】    97,訴,168
【裁判日期】    970829
【裁判案由】    履行契約
【裁判全文】
臺灣士林地方法院民事判決               97年度訴字第168號
原      告  辛○○
            庚○○
            壬○○
            戊○○
            甲○○
            乙○○
            子○○
共      同
訴訟代理人  余梅涓律師
被      告  癸○○
訴訟代理人  陳福寧律師
上列當事人間履行契約事件，本院於民國97年8 月13日言詞辯論
終結，判決如下：
    主  文
被告應將門牌號碼臺北市○○區○○路五段四二八號房屋，暨放
置其內如附表所示動產交付原告占有，並將其中如附表編號1-7
、9-26、28-35 、37-39 所示之動產所有權移轉原告。
被告應給付原告新臺幣肆萬捌仟伍佰肆拾壹元，及自民國九十七
年二月二十三日起至清償日止，按年息百分之五計算之利息。
原告其餘之訴駁回。
訴訟費用由被告負擔五分之三，餘由原告負擔。
本判決第1 項於原告以新臺幣貳拾萬元為被告供擔保後，得假執
行；但被告如以新台幣陸拾萬元為原告供擔保，或將上開金額提
存後，得免為假執行。
原告其餘假執行之聲請駁回。
    事實及理由
一、原告主張：被告因積欠原告新臺幣（下同）425 萬元之債務
    ，兩造乃於民國96年10月23日簽訂「營業讓渡書」（下稱：
    系爭讓渡書），約定被告應將經營之門牌號碼臺北市○○區
    ○○路2 段410 巷16弄8 號1 樓鵝肉店（下稱：系爭八德路
    店面）、臺北市○○區○○路5 段428 號鵝肉店（下稱：系
    爭成功路店面），含上開2 店面內之生財設備以425 萬讓渡
    原告，並由原告以上開全部債權額抵付讓渡價金。嗣被告僅
    將系爭八德路店面交付原告，另系爭成功路店面則未依約辦
    理營業讓渡，經原告再三催告，均置之不理。又原告為頂讓
    上開營業，為被告代墊員工96年9 、10月份薪資34萬6,188
    元及水電費、瓦斯費、10月份之貨款計8 萬790 元，共計42
    萬9,636 元，為此依兩造間系爭讓渡書約定，訴請被告履行
    約定，交付系爭成功路店面及店內生財器具，另依不當得利
    法律關係，訴請被告返還原告上開代墊費用。並聲明；(一)被
    告應將門牌號碼臺北市○○區○○路5 段428 號房屋交付原
    告，並將放置其內如附表所示之動產及原另懸掛店內之掛畫
    4 幅交付原告，並移轉如附表編號1-26、28-39 所示動產及
    前開另4 幅掛畫所有權予原告。(二)被告應給付原告42萬9,63
    6 元，及自起訴狀繕本送達翌日起至清償日止，按年息5%計
    算之利息。(三)願就上開聲明(一)供擔保，請准宣告假執行。
二、被告則以：系爭讓渡書係被告於原告強暴、脅迫下所簽立，
    被告已於96年10月24日以手機簡訊為撤銷之意思表示。縱認
    系爭讓渡書為有效，然系爭八德路及成功路店面，名義上雖
    為被告獨資，實際上卻係由巨佳美食股份有限公司（以下簡
    稱：巨佳公司）所經營。巨佳公司董事長為丙○○而非被告
    ，是被告所為之讓渡行為即屬無權處分或無權代理，應為無
    效。又兩造間系爭讓渡書並未就於何日前辦理讓渡事宜有所
    約定，原告竟於96年10月23日晚上即強占系爭八德路店面，
    足證系爭讓渡書係於原告脅迫下所簽立。另原告代墊之員工
    薪資及水電費部分，因員工薪資係由巨佳公司所發放，水電
    瓦斯之使用人亦係巨佳公司，倘原告確有墊付上開款項應向
    巨佳公司為請求，而非向被告請求。再者，系爭成功路店面
    內之直立式冷氣係訴外人房東丑○○所有，掛畫係訴外人丁○○所寄賣，洗碗機係向訴外人千禧實業有限公司（以下簡
    稱：千禧公司）所承租，並非被告所有等語，資為抗辯。並
    聲明：(一)原告之訴及其假執行之聲請均駁回。(二)如受不利之
    判決，願供擔保請准宣告免為假執行。
三、兩造不爭執之事實：
  (一)兩造於民國96年10月23日簽訂如本院卷一第11、12頁內容所
    示之系爭讓渡書，依約被告應將系爭八德路、成功路鵝肉店
    店面（含店內生財器具）讓與原告，惟被告並未將系爭成功
    路店面交付原告占有。
  (二)系爭成功路店面內放置有如附表所示之動產，且其中編號27
    之洗碗機係向訴外人千禧公司所承租。
  (三)訴外人黃家玲、林偉文、林呂金鳳為系爭成功路店面員工。
四、茲就兩造爭點分述如下：
  (一)被告得否以受暴脅迫為由，撤銷系爭讓渡書？
  1.按民法第92條第1 項前段規定，因被詐欺或被脅迫而為意思
    表示者，表意人得撤銷其意思表示。所謂因被脅迫而為意思
    表示，係指因相對人或第三人以不法危害之言語或舉動加諸
    表意人，使其心生恐怖，致為意思表示而言。當事人主張其
    意思表示係因被詐欺或脅迫而為之者，應就其被詐欺或被脅
    迫之事實，負舉證之責任（最高法院院21上字第2102號判例
    、95年度臺上字第2948號判決意旨參照）。本件被告主張係
    受原告脅迫而簽定系爭讓渡書，為原告所否認，自應由被告
    就其曾因原告或第三人以不法危害之言語或舉動加諸被告，
    致為意思表示之事實負舉證之責任。
  2.經查，被告就其所為簽立系爭讓渡書之意思表示係受脅迫而
    為乙節，無非以其所發行動簡訊、律師函、兩造間債權債務
    關係及證人己○○證詞為其論據，惟查：
  (1)被告所發行動電話簡訊（本院卷一第43頁）、律師函（本院
    卷二第95-97 頁），均係依被告片面主張所為文字記載，僅
    以當事人所為利己之陳述，自難遽予採信。
  (2)被告主張：依原告所提準備書狀，原告欠款證據為440 萬元
    （本院卷一第66-70 頁），此外，原告壬○○曾聲請本票裁
    定強制執行之金額為20萬元（本院卷二第100 頁）、原告戊○○曾聲請支付命令10萬元（本院卷二第101 頁），並非系
    爭讓渡書所載425 萬元，被告不可能以425 萬元之代價將系
    爭八德路店面、成功路店面及生財器具讓渡原告抵償云云。
    然查，不論兩造間債權總額為425 萬元（讓渡書所載）、44
    0 萬元（本院卷一第66-70 頁支票總額）、455 萬元（被告
    於本院卷二第55頁書狀計算之金額）或470 萬元（支票金額
    440 萬元加計本票裁定、支付命令金額），上數字差異於經
    驗法則上之可能原因甚多，實未必可直接據以推論係原告脅
    迫，以致被告未將其餘債權額列入做價金額。況且，上開金
    額差距不過15萬元至45萬元，而系爭讓渡書具有債務和解之
    性質，本係兩造互為讓步之結果，何以被告「不可能」僅以
    部分債權額與原告協議、簽立系爭讓渡書？被告之立論、邏
    輯均非明確。
  (3)又系爭讓渡書訂立過程，並無強暴、脅迫情事，業據證人己○○到庭詳敘過程並結證屬實（本院卷二第7 、8 、31頁）
    。
  (4)再按負舉證責任之一方所為舉證，不足以推認障礙事由之存
    在，縱不負舉證責任之一方就其主張之事實不能證明或陳述
    不明、或其舉證尚有疵累，仍難認負舉證責任之一方已盡其
    舉證之責，自不得為其有利之認定（最高法院17年上字第91
    7 號判例、93年度臺上字第2158號判決意旨參照）。本件被
    告就其主張受脅迫而為意思表示之事實負有舉證責任已如前
    述，是其雖再主張證人己○○證言不實、偽證云云，因其所
    為積極舉證既不足以推認意思表示受脅迫之障礙事由之存在
    ，是不負舉證責任之原告就其聲明之證人所證內容縱有疵累
    ，仍難認負舉證責任之一方已盡其舉證之責，自不得為其有
    利之認定。
  (5)綜上，被告就其抗辯受脅迫而簽立系爭讓渡書之事實既不能
    舉證以實其說，自難認為真實，其主張以受脅迫為由撤銷系
    爭讓渡書意思表示合意云云，應無可採。
  (二)被告是否為系爭成功路店面及其內動產之占有人？得否移轉
    店面內動產所有權予原告？
  1.查系爭成功路店面坐落之臺北市○○區○○路5段428 號一
    址，設有「方巧小吃店」，資本額20萬元，為獨資事業，負
    責人為被告，有臺北市商業處所提供之營利事業登記資料附
    卷可稽（本院卷一第96-101頁）在卷可憑；又系爭店面係以
    被告名義與建物所有權人丑○○訂立租賃契約，租期95年12
    月5 日至98年1 月4 日，亦有訴外人丑○○所提出，兩造不
    爭執真正之「房屋租賃契約書」附卷可稽（本院卷二第111-
    118 頁），是被告係依租賃契約得使用收益系爭成功路店面
    之人，亦為經營系爭方巧小吃店店面之獨資事業負責人，應
    堪認定。
  2.又按「對於物有事實上管領之力者，為占有人。」「占有之
    移轉，因占有物之交付而生效力。」民法第940 條、946 條
    第1 項定有明文。被告依兩造間系爭讓渡協議，有交付系爭
    成功路店面暨其內如附表所示動產占有予原告之義務，如前
    三、(二)所述，系爭成功路店面及其內如附表所示動產為被告
    占有營業中，被告對系爭成功店面、店內動產有事實上之管
    領力，依前揭規定，自得交付上開不動產、動產，移轉占有
    予原告。另原告主張本院勘驗期日未發現之掛畫4 幅（本院
    卷第58頁）亦應一併交付部分，原告未能舉證該4 幅畫仍為
    被告占有中，縱被告依協議有一併交付之義務，亦屬給付不
    能，此部分原告請求自難准許。
  3.雖被告一再抗辯「方巧小吃店」係訴外人巨佳公司藉用公司
    負責人即被告名義向臺北市政府申請營利事業登記，營業權
    、生財器具均屬巨佳公司所有，被告無法交付云云。惟查，
    被告為系爭成功路店面出資20萬元之出名營業人，就該店面
    營業有關事項，自為該事業權利義務之主體。至巨佳公司果
    有提供資金、生財器具予被告之情事，雖有限公司得否為隱
    名合夥事業合夥人或有爭議，惟此等出資者隱身於出名營業
    人者之後，為交易第三人所不知之情形，法律上與隱名合夥
    之評價尚無不同，故參酌民第702 條：「隱名合夥人之出資
    ，其財產權移屬於出名營業人。」第704 條：「隱名合夥之
    事務，專由出名營業人執行之。隱名合夥人就出名營業人所
    為之行為，對於第三人不生權利義務之關係。」之規定，解
    釋本件被告所抗辯出資者、出名者間之客觀真意，亦應解為
    係巨佳公司已將金錢、生財器具所有權移轉予出名營業之被
    告，巨佳公司僅得以其與被告間內部關係對被告為主張，非
    得對已移轉所有權予被告之生財器具，仍以所有權人自居。
    是被告抗辯如附表所示編號1-7 、9-26、28-35 、37-39 所
    示之動產所有權係歸屬巨佳公司，非被告所有云云，應無可
    採。原告同時依兩造間系爭讓渡書約定，訴請被告移轉如附
    表所示編號1-7 、9-26、28 -35、37-39 動產所有權予原告
    ，自屬有據。
  4.再系爭成功路店面內如附表編號8 、36所示之直立式冷氣、
    掛畫5 幅，被告抗辯分別為系爭成功路店面房東丑○○、訴
    外人丁○○所有等情，業據提出租賃契約、丁○○出具含書
    法落款之書面為證，被告抗辯為房東所有、丁○○寄掛之物
    ，與經驗法則亦無相悖。參以上開動產若非丑○○、丁○○
    所有，衡情被告亦無須與其餘動產區別而為不同陳述必要，
    而原告就上開冷氣、掛畫，除被告占有之外觀外，並不能就
    被告為所有權人之事實為其他舉證，自難認上開冷氣、掛畫
    亦為被告所有，是原告訴請移轉所有權，尚屬無據。
  (三)原告另訴請金錢給付部分：
  1.原告墊付系爭成功路店面薪資部分
  (1)被告曾給付系爭成功路店面員工黃家玲、林偉文、林呂金鳳
    96年9 月份薪水合計2 萬240 元（計算式：6300+9020+4920
    =20240），另給付黃家玲、林偉文、林呂金鳳96年10月16日
    至23日薪水合計1 萬9,710 元（計算式：6605+7400+5705=1
    9710），有原告所提黃家玲、林偉文、林呂金鳳出具之「領
    據暨同意書」在卷可稽（本院卷一第77-79 頁）。
  (2)雖被告辯稱員工係巨佳公司所僱傭、被告未欠員工薪資，原
    告應自行向領取薪資者取回云云為辨，惟查：
  僱傭關係之成立係以當事人意思合致之內容為據，本件被告
    並不爭執黃家玲、林偉文、林呂金鳳均為系爭成功路店面工
    作之員工，而成功路店面經營者即為被告經營之獨資事業「
    方巧小吃店」已如前述，是黃家玲、林偉文、林呂金鳳於該
    店面工作，並認知與該店面之經營者即被告成立僱傭契約，
    應係當事人客觀之真意。又被告提出之登報資料，並未載明
    徵才單位為巨佳公司，是被告如何使巨佳公司墊付登報費、
    繳付勞健保費用，如前所述，均屬被告與巨佳公司間內部之
    關係，與契約當事人之認定未必有直接關連。
  被告辯稱未積欠員工薪資乙節，與上揭員工出具之領據不符
    ，其復未能舉證已支付上開員工96年9 月、96年10月16日至
    23 日 薪水之積極事實，自難認其抗辯為真。
  又依上開成功路店面員工出具之領據內容觀之，均明白認知
    係96年9 月、96年10月16日至23日被告積欠之薪資，是原告
    代為清償之時，被告對黃家玲、林偉文、林呂金鳳所負薪資
    債務即歸於消滅而受有利益，縱被告事後另行給付，亦係被
    告對已消滅債務之清償，應由被告向上開溢領薪資之員工請
    求給付，原告基於代被告履行薪資債務所為清償，依法自無
    從訴請返還，被告抗辯原告應自行向上開領薪者求償云云，
    顯無可採。
  (3)按無法律上之原因而受利益，致他人受損害者，應返還其利
    益。雖有法律上之原因，而其後已不存在者，亦同。民法第
    179 條定有明文。次按不當得利之受領人，其利益之性質或
    其他情形不能返還者，應償還其價額。亦同法第181 條但書
    所明定。本件原告代被告向系爭成功路店面員工給付96年9
    月、96年10月16日至23日薪資3 萬9,950 元，致被告受有上
    開期間僱傭報酬債務消滅之利益，而無法律上原因，因「債
    務消滅」之利益，依其性質不能返還，自應償還其價額即3
    萬9,950 元。
  (4)至其餘成功店員工薪資請求部分：
  原告另請求墊付系爭成功路店面員工陳秀珠9 月份，張靜儀
    、丙○○10月16日至23日薪資部分，並無證明已由陳秀英、
    張靜儀或丙○○具領之領據，僅有署名Mimi之會計蓋用圓章
    之「支出證明單」，而依被告所述Mimi即為原告戊○○（原
    告對此亦未為爭執），自難僅憑原告片面製作之單據，即認
    原告主張支付薪資予陳秀珠、張靜儀、丙○○之事實為真。
  又依兩造系爭讓渡書第5 條約定：「與本項營業有關之稅賦
    ，於本約成立前甲方（即被告）負擔；成立後則由乙方負責
    之。」第6 條約定：「與本項營業有關之權利及義務，亦以
    簽約日為切割基準日，各自負擔之。」因系爭讓渡書簽約日
    為96年10月23日，是96年10月24日以後與營業有關之員工薪
    資負擔義務，自亦應由原告負擔之（至被告是否遲延履行系
    爭讓渡協議則係原告得否另行訴請賠償問題，與權利義務承
    擔基準日之認定無涉），原告主張墊付系爭成功路店面員工
    96年10月24日以後薪資部分，乃係依系爭讓渡書內容之義務
    ，被告並無「無法律上原因受利益」之情事。
  2.原告墊付系爭成功路店面96年10月瓦斯費部分：
  (1)原告主張墊付系爭成功路店面96年10月瓦斯費1 萬1,579 元
    ，業據提出欣湖天然氣股份有限公司收據、支票存款送款單
    一份（本院卷第91頁，原告於本院卷一第81頁附表誤植為96
    年9 月份瓦斯費，惟所附證物為收費年月96年10月之收據）
    ，應堪信為真實。
  (2)依被告與系爭成功路店面出租人丑○○間所定租賃契約第8
    條第2 項約定，承租使用期間所生之瓦斯費，均由承租人負
    擔（本院卷二第114 頁）；另依兩造間系爭讓渡書如上開1.
    (4)所示內容，96年10月23日前（含當日）之瓦斯費應由被
    告負擔。是原告支付96年10月1 日至96年10月23日之瓦斯費
    ，致被告受有依租賃契約負擔該期間瓦斯費債務消滅之利益
    ，並無法律上原因，並致原告受有費用支出之損害，如前所
    述，原告自得依不當得利法律關係請求被告償還價額。
  (3)又原告所提單據為96年10月全月之瓦斯費收據，因當月23日
    前、後實際瓦斯度數各為何已無可考，爰依民事訴訟法第22
    2 條規定，按當月時間比例，定其損害數額為8,591 元（計
    算式：11579 ×23/31=8591，元以下四捨五入）。
  (4)至原告逾上開數額之瓦斯費請求，依兩造間系爭讓渡協議第
    6 條約定，96年10月24日以後瓦斯費本應由原告負擔，如前
    1.(4)所述，此部分被告尚無不當得利問題。
  3.原告主張墊付系爭八德店電費、水費、瓦斯費、員工薪資、
    雞肉貨款部分：
  (1)依原告所提「臺北市○○路○ 段410 巷16弄8 號」一址之電
    費、水費、瓦斯費收據（本院卷一第88- 90頁），用戶均為
    巨佳公司，是依供電、供水、供瓦斯契約對臺灣電力股份有
    限公司、臺北市自來水事業處、大台北區瓦斯股份有限公司
    負給付對價義務者，亦為巨佳公司，原告墊付上開費用，係
    致巨佳公司受有電費、水費、瓦斯費債務消滅之利益，被告
    並未受有利益，原告依不當得利法律關係，訴請被告給付，
    於法尚有未合（至原告得否依系爭讓渡協議約定請求被告給
    付，尚非本件所得審酌之法律關係）。
  (2)至原告主張墊付系爭八德店員工薪資部分
  依卷附臺灣臺北地方法院97年北勞簡字第34號原告戊○○與
    巨佳公司間給付工資事件宣示判決筆錄，原告戊○○於該事
    件係主張96年9 月1 日至同年10月23日係受僱於巨佳公司，
    並於該事件訴請巨佳公司給付薪資，是僱傭關係應存於原告
    戊○○與巨佳公司之間，被告並無給付薪資予原告戊○○之
    義務，原告墊付戊○○部分之薪資，顯未致被告受有利益。
  另原告主張墊付訴外人葉莉娟、陳文芳、吳垂玲、趙金蓮、
    阿偉及原告庚○○96年9 月1 日至同年10月23日薪資部分，
    被告否認與其等間有僱傭關係存在，且系爭八德路店面，與
    巨佳公司登記地址「臺北市○○路○ 段410 巷16弄8 號1 樓
    」相同（本院卷一第53頁），庚○○各類所得扣繳暨免扣繳
    憑單之扣繳單位、全民健康保險之投保單位均為巨佳公司，
    是葉莉娟、陳文芳、吳垂玲、趙金蓮、阿偉及原告庚○○縱
    於上開地址工作，惟究係與被告或巨佳公司或其他營利事業
    成立僱傭關係，事實於本院即有未明，原告復未能進一步舉
    證以實其說，原告係負舉證責任之一方，此一事實真偽不明
    之不利益，自應由原告承擔，原告主張支付薪資予葉莉娟、
    陳文芳、吳垂玲、趙金蓮、阿偉及原告庚○○，致被告受有
    利益之事實，尚難認為真正。
  (3)原告主張墊付系爭八德路店面雞肉貨款6,011 元部分，亦僅
    提出原告戊○○（Mimi）、辛○○簽名其上之「支出證明單
    」，此一原告制作之文書，證據評價上無異原告之陳述，本
    院自不得徒憑原告單方利己之陳述，遽予認定原告曾代被告
    墊付貨款，被告因而免除與某不明供貨商雞肉貨款債務之事
    實。
  4.綜上，原告另訴請被告給付金錢部分，僅於4 萬8,541 元範
    圍內有理由（計算式：39950+8591=48541）。
五、末按不當得利受領人，知無法律上之原因或其後知之者，應
    將受領時所得之利益，或知無法律上之原因時所現存之利益
    ，附加利息，一併償還；如有損害，並應賠償，民法第182
    條第2 項定有明文。又應付利息之債務，其利率未經約定，
    亦無法律可據者，週年利率為5%，亦為同法第203 條所明定
    。本件被告至遲於收受本件起訴狀繕本送達之日，知悉上開
    受有相當於價額4 萬8,541 元利益之事實，是原告請求被告
    給付前揭不當得利4 萬8,541 元部分，自得請求自起訴狀繕
    本送達翌日即97年2 月23日起至清償日止，按法定利率年息
    5%計算之利息。
六、從而，原告本於上揭原因事實，依兩造間系爭讓渡書約定法
    律關係，訴請被告應將門牌號碼臺北市○○區○○路5 段42
    8 號房屋，暨放置其內如附表所示動產交付原告占有，並將
    其中如附表編號1-7 、9-26、28-35 、37-39 所示之動產所
    有權移轉原告；另依不當得利法律關係，訴請被告給付4 萬
    8,541 元，及自97年2 月23日起至清償日止，按法定利率年
    息5%計算之利息，為有理由，應予准許。逾上述應准許部分
    之請求，則為無理由，應予駁回。
七、本件事證已臻明確，其餘兩造、主張、陳述暨所提之證據，
    經審酌均與本院前揭判斷不生影響，爰不一一詳予論述，附
    此敘明。
八、據上論結，原告之訴為一部有理由，一部無理由，並依民事
    訴訟法第79條，判決如主文。
中    華    民    國    97    年    8     月    29    日
                  民事第二庭  法  官  王本源
以上正本證明與原本無異。
如對本判決上訴，應於判決送達後20日內向本院提出上訴狀。
中    華    民    國    97    年    9     月    5     日
                              書記官  陳淑女


司法院資訊處製作；財團法人民間司法改革基金會備份。
